臺灣基隆地方法院民事判決　九十二年度簡上字四五號
　　上　訴　人　　甲○○○○○.
　　訴訟代理人　　林達傑律師
　　複　代理人　　楊思勤律師
　　被　上訴人　　丙○○
　　　　　　　　　乙○○
右當事人間請求確認本票債權不存在事件，上訴人對於中華民國九十二年八月二十九
日臺灣基隆地方法院瑞芳簡易庭八十九年度瑞簡字第六五號第一審判決提起上訴，本
院第二審合議庭於九十三年三月二十九日言詞辯論終結，判決如下：
    主      文
上訴駁回。
第二審訴訟費用由上訴人負擔。
    事      實
甲、上訴人方面：
一、聲明：求為判決：(一)原判決不利於上訴人部分廢棄；(二)右廢棄部分，被上訴人在
    第一審之訴駁回。
二、陳述：除與原判決記載相同者，茲引用之外，補稱：
  (一)上訴人持有如附表所示八張本票，係被上訴人丙○○所簽發（其中編號二、四、
    八之本票，被上訴人乙○○係共同發票人），依照票據法第五條規定，被上訴人
    等，即應分別或連帶依票上所載文義負責。原審法院雖依照最高法院六十九年十
    二月二日、七十三年一月十日民庭會議決議，以本件本票之原因債權係借貸，應
    由上訴人就交付借款之事實負舉證責任，而為上訴人不利之判決，惟最高法院六
    十四年台上字第一五四○號判例認為，票據行為為不要因行為，執票人不負證明
    關於給付原因之責，況依據舉證責任分配原則，無論是否借款，或所借金額若干
    ，均應由發票人負舉證責任，從而原審判決不無商榷之餘地。
  (二)又依最高法院六十九年台上字第三五四六號判例認為：「金錢借貸契約，固屬要
    物契約，應由貸與人就交付金錢之事實負舉證之責，但若貸與人提出之借用證內
    ，經載明借款額，當日親收足訖無訛者，要應解為貸與人就要物性之具備，已盡
    舉證責任。」據此，本件上訴人於原審提出由被上訴人簽署之切結書內容所載：
    「茲因本人丙○○於民國八十八年元月十三日起以投資坤祥油漆公司為由，向陳
    如意陸續詐取新台幣貳仟捌佰貳拾玖萬元整。事後本人坦承未將上述之款項參與
    投資，並挪作為私人用途，本人深感歉意。今與當事人雙方坦誠溝通後本人同意
    將上述之不當得利訂於民國八十九年七月二十日全數償還，並約定如未履行上述
    之承諾，願負起一切之法律責任，恐口無憑，特立此據‧‧‧。」顯見被上訴人
    業已自承陸續自上訴人配偶取得新台幣貳仟捌佰貳拾玖萬元，且被上訴人等就該
    切結書於本件訴訟及另一被上訴人丙○○涉嫌詐欺案件（台灣士林地方法院檢察
    署九十年偵字第二七四一號）從未爭執其形式之真正，僅被上訴人乙○○於該案
    證稱：「被告（按本件被上訴人丙○○）係在伊之前所開之便利商店內（按疑係
    商店之筆誤），立具告訴人（按指本件上訴人）所提出之切結書，伊亦有在場，
    因當時伊之店面前方柱子上有提供予被告懸掛坤祥油漆工程有限公司之廣告看板
    ，告訴人見到該看板即順手將公司名稱寫在切結書上，被告未曾向告訴人提及投
    資成立坤祥公司。‧‧‧叫被告一定要簽切結書，且揚稱若不簽，後面有二輛車
    的人在等，要給伊及被告好看。」足見被上訴人等對被上訴人丙○○曾經簽署該
    書面乙節並不爭執，只不過係抗辯非出於自由意志為之而已，且前述切結書，其
    中除當事人姓名、金額、
    腦打字列印，如果被上訴人等之前述抗辯屬實，何以上訴人在事先製作該書面時
    ，會知悉所投資之公司係「油漆工程公司」而非其他種類公司？況經查被上訴人
    丙○○確實經營「坤祥工程有限公司」，且該公司業務包含油漆工程，則該切結
    書之制作，豈可能如被上訴人等之抗辯係：「告訴人見到該看板即順手將公司名
    稱寫在切結書上。」益見，被上訴人乙○○上開證述並非實在。從而，依民事訴
    訟舉證分配原則，應由被上訴人就未自上訴人配偶處取得上開借款，或該切結書
    係遭上訴人脅迫才簽立等有利於己之事實加以舉證。
  (三)且本件原判決固於理由欄中謂：「因本件與判決確定之刑事案件有連續犯之裁判
    上一罪關係，經台灣基隆地方法院檢察署檢察官處分不起訴，有台灣高等法院、
    最高法院刑事判決及不起訴處分書在卷可按，亦足以佐證被告確係以犯重利罪為
    常業，顯見原告所主張者為真實。」云云，惟實則被上訴人告訴上訴人涉嫌重利
    罪之犯罪事實，雖經檢察官認與前經最高法院判決確定之罪為裁判上一罪，而為
    該案確定判決效力所及，然各該犯罪事實，實際上並未經過法院為實質上之審理
    及認定，故不得逕以上訴人在另案犯有重利罪，即推論上訴人定然同樣曾對被上
    訴人等施予其等所主張之犯行。況即使上訴人曾犯重利罪，所有曾向上訴人借款
    之債務人，均得不經舉證證明，即直接援引該案犯罪事實藉以免除其民事返還借
    款之責任，其得事理之平乎？
  (四)被上訴人乙○○與上訴人柯秋淨有親戚關係，而且被上訴人丙○○是乙○○介紹
    的，上訴人應不會對乙○○及丙○○施加脅迫壓力，且簽訂切結書係在被上訴人
    乙○○店裡，如何為脅迫？上訴人對脅迫一事並無法提出證明。
三、證據：除援用第一審所提證據外，補提：士林地院九十年度偵字第二七四一號不
    起訴處分書及坤祥工程有限公司基本資料查詢等為證。
乙、被上訴人方面：
一、聲明：求為判決駁回上訴。
二、陳述：除與原判決記載相同者，茲引用之外，補稱：
  一被上訴人丙○○部分：上訴人於原審所提出之切結書，係在被上訴人乙○○的店
    中所簽，當時因店已無營業，上訴人夫妻二人恐嚇脅迫本人而簽訂，被上訴人事
    前並不知情，且上訴人以該切結書對本人所為之詐欺告訴，業經檢察官為不起訴
    處分。
  二被上訴人乙○○部分：確有介紹被上訴人丙○○向上訴人柯秋淨借錢，因之前簽
    訂本票金額過高，故上訴人恐嚇丙○○於本人店中簽訂切結書以規避法律責任，
    實際上丙○○只向柯秋淨借款新台幣（下同）八十萬，以八十萬十天一期利息十
    六萬，如未清償，再將本金及利息合併計算。
三、證據：均援用第一審所提證據。
    理      由
一、被上訴人乙○○經合法通知，無正當理由未於最後言詞辯論期日到場，核無民事
    訴訟法第三百八十六條各款所列情形，爰依上訴人之聲請，由其一造辯論而為判
    決。
二、被上訴人起訴主張被上訴人丙○○於民國（下同）八十八年間，向上訴人借款八
    十萬元，被上訴人乙○○於八十七年間，向上訴人借款四十八萬元，然上訴人竟
    向被上訴人二人收取按本金每十萬元每十日利息一萬二千元之高利息；於被上訴
    人借款時，命被上訴人按借款金額、借用期間，依上開利率計算本息，預先開立
    本票交付上訴人，如到期未還款，原先交付之本票不僅未返還，更以該本票所載
    金額作為本金，再依續借期間及相同利率，重新計算本息，要求被上訴人另簽發
    本票交付上訴人。被上訴人二人當初僅向上訴人借款八十萬元、四十八萬元，而
    上訴人持有被上訴人丙○○簽發之本票面額多達二千八百二十九萬元（其中被上
    訴人乙○○為共同發票人之金額為八百四十七萬元），上訴人並於被上訴人乙○
    ○店中脅迫被上訴人丙○○簽下切結書以規避法律責任，爰請求確認上訴人未交
    付金錢予被上訴人部分之債權不存在。
三、上訴人則以票據行為係不要因行為，執票人不負證明關於給付之原因之責任，如
    票據債務人主張執票人取得票據出於惡意或詐欺時，則應由該債務人負舉證責任
    ，換言之，應由被上訴人就調現而交付支票之事實負舉證責任；且被上訴人丙○
    ○對其陸續自上訴人配偶處取得二千八百二十九萬元乙情，亦以簽訂切結書方式
    坦承，若被上訴人丙○○仍表示其係遭上訴人脅迫才簽訂該切結書，自應由其就
    受脅迫乙情負證明之責等語，資為抗辯。
四、查上訴人所持有如附表所示八張本票，係被上訴人丙○○所簽發（其中編號二、
    四、八之本票，被上訴人乙○○係共同發票人，票面金額應為七百八十二萬元）
    交付上訴人，上訴人並持系爭八張本票向台灣士林地方法院聲請裁定准許強制執
    行等情，為兩造所不爭執，且有本票八張、台灣士林地方法院八十九年度票字第
    二九二八號民事裁定影本再卷足憑，被上訴人此部分之主張，堪信為真實。是兩
    造所爭執者，厥為系爭八張本票之債權，對於被上訴人二人是否存在，其舉證責
    任應由何造負擔。
五、按票據為無因證券，票據債務人固不得以自己與發票人或執票人前手間所存在之
    抗辯事由，對抗執票人，然發票人非不得以自己與執票人間所存之抗辯事由對抗
    執票人，此觀票據法第十三條上段之反面解釋自明。從而，執票人主張票據係發
    票人向其借款而簽發交付，以為清償方法，發票人復抗辯未收受借款，消費借貸
    並未成立，則執票人就借款已交付之事實，應負舉證責任。本件兩造為票據關係
    之直接前後手，被上訴人自得以其與上訴人間所存之事由為抗辯，是被上訴人既
    否認收受超過八十萬及四十八萬兩筆借款以外之金額，抗辯消費借貸關係未成立
    ，原審判決認應由上訴人就借款已交付之事實，負舉證責任，自不違背舉證責任
    分配原則。至於上訴人援引最高法院六十四年台上字第一五四○號判例之見解，
    係指非直接前後手間所存之抗辯事由，除能證明執票人取得票據係出於惡意或詐
    欺者外，票據債務人不得以該事由對抗執票人，亦即就執票人因惡意或詐欺取得
    票據，且票據債務人與執票人間非直接前後手而論舉證責任之分配，自難援為本
    件兩造為直接前後手，而予適用。故上訴人引用最高法院六十四年台上字第一五
    四○號判例與本件上訴情形並不相同，自難比附援引，指摘原判決為不當。
六、又上訴人以被上訴人丙○○對於原審卷附被證四之切結書形式之真正並未爭執，
    僅表示係受脅迫而簽訂，顯見被上訴人已自上訴人之配偶處取得二千八百二十九
    萬元，依最高法院六十九年台上字第三五四六號判例之見解，被上訴人應先就其
    未取得上開借款及該切結書係遭上訴人脅迫才簽立之事實舉證以實其說。經查：
  (一)民法第四百七十五條規定已於八十八年四月二十一日債編修正時刪除，而基於該
    條文而制作之最高法院六十九年台上字第三五四六號判例亦於九十年四月十七日
    經最高法院第四次民事會議決議刪除。惟查，實務及學者向來皆認消費借貸為要
    物契約，主張消費借貸關係存在之人須就當事人借貸意思表示一致及金錢之交付
    負舉證責任，惟因民法第四百七十五條之規定易使人誤會消費借貸為諾成契約，
    最高法院作成六十九年台上字第三五四六號判例，旨在闡明消費借貸契約之要物
    性，用以補充、說明該條文文義。債編修正時因認民法第四百七十五條規定易使
    人誤會金錢或其他代替物之交付為消費借貸之生效要件，故予刪除；條文既已刪
    除，不再滋生誤解，最高法院乃決議刪除上開判例，但並非否認消費借貸之要物
    性，而係更加確認消費借貸契約為要物契約之法律性質（高等法院九十一年再字
    第七五號判決參照）。
  (二)又稱消費借貸者，謂當事人一方移轉金錢或其他代替物之所有權於他方，而約定
    他方以種類、品質、數量相同之物返還之契約，民法第四百七十四條第一項規定
    甚明。而消費借貸契約為要物契約，因借用物之交付而生效力，貸與人提出借據
    ，如未表明已收到借款，尚不足證明其交付借款之事實，如經借用人爭執，仍須
    就交付借款之事實負舉證責任。又當事人主張他造以票據向其借用款項，如經他
    造爭執，仍須就消費借貸關係存在之事實，負舉證責任（最高法院六十九年十二
    月二日、七十三年一月十日民庭會議決議參照）。本件上訴人所持被上訴人簽發
    之本票，金額最少者為一百五十萬元，最多者為八百四十七萬元，依其所提出之
    基隆市第二信用合作社交易明細表、花旗銀行綜合月結單所載提領金額，卻無一
    筆金額與前開本票之金額相同或接近，而係間隔數日提領，且提領總額亦與被上
    訴人簽發本票金額予上訴人之時間、數額不同（如被上訴人丙○○於八十八年一
    月十三日簽發金額五百萬元本票一紙，然上訴人直至該日依所提明細僅提出九萬
    元；被上訴人二人於八十八年三月三十日共同簽發金額二百五十七萬元本票一紙
    ，然上訴人自八十八年一月二十二日至八十八年三月三十一日依所提明細僅提出
    二百三十四萬五千元；被上訴人丙○○於八十八年六月三日簽發金額三百萬元本
    票一紙，然上訴人自八十八年四月一日至八十八年六月三日依所提明細僅提出一
    百七十一萬元；被上訴人二人於八十八年六月三十日共同簽發金額二百萬元本票
    一紙，然上訴人自八十八年六月十四日至八十八年六月二十九日依所提明細僅提
    出九十四萬元；被上訴人丙○○於八十八年九月一日簽發金額二百五十萬元本票
    一紙，然上訴人自八十八年七月二日至八十八年九月一日依所提明細已有六百五
    十七萬元資金的提領；被上訴人丙○○於八十九年一月一日簽發金額八百四十七
    萬元本票一紙，然上訴人自八十八年九月二日至八十八年十二月二十九日依所提
    明細已有一千六百三十四萬元資金的提領；被上訴人丙○○於八十九年三月三十
    日、八十九年四月二十日簽發金額一百五十萬元、三百二十五萬本票各一紙，合
    計四百七十五萬元，然上訴人自八十九年一月十三日至八十九年一月二十四日依
    所提明細僅提出四十二萬元），上訴人復未能提出其他具體事證證明所提領之款
    項均係交付被上訴人之借款，自無法為其有利之認定。
  (三)上訴人既未能證明被上訴人有向其借貸如附表所示超過原審判決金額部分之本票
    款項，已如前述，被上訴人自無庸再就上訴人所稱需就遭其脅迫簽訂切結書乙節
    負證明之責；至於上訴人抗辯與其夫陳如意遭判處常業重利罪部分並未包括本件
    被上訴人向其借貸，被上訴人不得以此做為拒絕返還借款乙節，要與本件判決認
    定結果無影響，爰不再論述，均併予敘明。
七、從而，被上訴人丙○○主張附表編號一所示上訴人對於被上訴人超過八十萬元及
    自八十八年一月十三日起至清償日止，按週年利率百分之二十計算之利息之本票
    債權，及附表編號二至編號八號之本票債權不存在，暨被上訴人乙○○主張上訴
    人對其之本票債權在超過四十八萬元部分不存在，為有理由，應予准許。原審就
    上開部分，為上訴人敗訴之判決，核無不當，上訴意旨指摘原判決不當，求予廢
    棄改判，為無理由，應予駁回。
八、據上論結，本件上訴為無理由，依民事訴訟法第四百三十六條之一第三項、第四
    百四十九條、第七十八條，判決如主文。
中　　　華　　　民　　　國　　九十三　　年　　　四　　　月　　　十二　　日
                                            臺灣基隆地方法院民事庭
                                                審判長法　官　李木貴
　　　                                                法　官　王翠芬
　　　                                                法　官　林玉珮
右正本證明與原本無異。
本判決不得上訴。
中　　　華　　　民　　　國　　九十三　　年　　　四　　　月　　　十二　　日
                                                  法院書記官　湯惠芳
附表
 ┌──┬──────────┬────────┬───┬───────┐
 │編號│ 發  票   日        │ 票面金額       │發票人│ 票據號碼     │
 │    │                    │（新台幣）      │      │              │
 ├──┼──────────┼────────┼───┼───────┤
 │ 一 │ 八十八年一月十三日 │ 五百萬元       │丙○○│ ○九○○九九 │
 ├──┼──────────┼────────┼───┼───────┤
 │ 二 │ 八十八年三月三十日 │ 二百五十七萬元 │丙○○│ ○九○○九四 │
 │    │                    │                │乙○○│              │
 ├──┼──────────┼────────┼───┼───────┤
 │ 三 │ 八十八年六月三日   │ 三百萬元       │丙○○│ ○九○○九八 │
 ├──┼──────────┼────────┼───┼───────┤
 │ 四 │ 八十八年六月三十日 │ 二百萬元       │丙○○│ ○九○○八四 │
 │    │                    │                │乙○○│              │
 ├──┼──────────┼────────┼───┼───────┤
 │ 五 │ 八十八年九月一日   │ 二百五十萬元   │丙○○│ ○九○○八五 │
 ├──┼──────────┼────────┼───┼───────┤
 │ 六 │ 八十九年一月一日   │ 八百四十七萬元 │丙○○│ 一四八八八五 │
 ├──┼──────────┼────────┼───┼───────┤
 │ 七 │ 八十九年三月三十日 │ 一百五十萬元   │丙○○│ 一四○二八五 │
 ├──┼──────────┼────────┼───┼───────┤
 │ 八 │ 八十九年四月二十日 │ 三百二十五萬元 │丙○○│ 一四八八八三 │
 │    │                    │                │乙○○│              │
 └──┴──────────┴────────┴───┴───────┘
